ACORDAO-COMPLETO-2391482

ACÓRDÃO 1054/2020 ATA 14/2020 - PLENÁRIO

VISTOS, relatados e discutidos estes autos de denúncia sobre possíveis ilegalidades, irregularidades e injustificados e elevados ônus financeiros atribuídos ao erário, contemplados na proposta de equacionamento de déficit do Plano Básico de Benefícios, relativo ao exercício de 2017, elaborada pela Diretoria Executiva da Fundação de Assistência e Previdência Social do BNDES 
ACORDAM os Ministros do Tribunal de Contas da União, reunidos em Sessão do Plenário, diante das razões expostas pelo Relator, em:
9.1 conhecer da presente denúncia, satisfeitos os requisitos de admissibilidade previstos nos arts. 234 e 235, do Regimento Interno deste Tribunal, e no art. 103, § 1º, da Resolução - TCU 259/2014, para, sem julgamento do mérito, por tratar de irregularidades que estão sendo analisadas/apuradas no TC Processo 008.763/2019-4 (rel. Min. Augusto Sherman Cavalcanti) , determinar o apensamento dos presentes autos ao TC Processo 008.763/2019-4, por continência, na forma prevista nos art. 36 e 40 da Resolução TCU 259/2014;
9.2 informar aos denunciantes que o TC Processo 008.763/2019-4 engloba o objeto da presente denúncia, tais como plano de equacionamento de déficit, alterações no regulamento do Plano Básico de Benefícios, fechamento do plano e abertura de novo plano na modalidade contribuição variável, e que o TCU deverá acompanhar a implementação das medidas por meio daquele processo;
9.3 encaminhar o acórdão proferido aos denunciantes, à Secretaria de Coordenação e Governança das Empresas Estatais (Sest) e à Superintendência Nacional de Previdência Complementar (Previc) , destacando que o relatório e o voto que fundamentam a deliberação encaminhada podem ser acessados por meio do endereço eletrônico www.tcu.gov.br/acordaos e que, caso tenham interesse, o Tribunal pode encaminhar-lhes cópia desses documentos sem quaisquer custos.

Denúncia sobre possíveis ilegalidades, irregularidades e injustificados e elevados ônus financeiros atribuídos ao erário, contemplados na proposta de equacionamento de déficit do Plano Básico de Benefícios, relativo ao exercício de 2017.

Banco Nacional de Desenvolvimento Econômico e Social (BNDES); Superintendência Nacional de Previdência Complementar (Previc).

3. Interessados/Responsáveis:
3.1. Interessado: Identidade preservada (art. 55, caput, da Lei n. 8.443/1992)
3.2. Responsável: Identidade preservada (art. 55, caput, da Lei n. 8.443/1992).

13.1. Ministros presentes: José Mucio Monteiro (Presidente), Walton Alencar Rodrigues, Benjamin Zymler, Augusto Nardes, Aroldo Cedraz, Raimundo Carreiro (Relator), Ana Arraes, Bruno Dantas e Vital do Rêgo.
13.2. Ministros-Substitutos presentes: Marcos Bemquerer Costa, André Luís de Carvalho e Weder de Oliveira.

RAIMUNDO CARREIRO

Inicialmente, registro que atuo no presente processo em sucessão ao Ministro José Múcio Monteiro nos termos do art. 152 do Regimento Interno deste Tribunal. 
2.	Adoto como parte do Relatório, com os devidos ajustes de forma, a instrução feita no âmbito da SecexFinanças (peça 60) , a qual obteve a concordância do Diretor (peça 61) e do Secretário da Unidade (peça 62) :
"INTRODUÇÃO
	Cuidam os autos de denúncia a respeito de possíveis ilegalidades, irregularidades e injustificados e elevados ônus financeiros atribuídos ao erário, contemplados na proposta de equacionamento de déficit do Plano Básico de Benefícios, relativo ao exercício de 2017, elaborada pela Diretoria Executiva da Fundação de Assistência e Previdência Social do BNDES (Fapes) .
HISTÓRICO
Em instrução inicial (peça 14) , foi proposto encerrar o presente processo e apensá-lo ao TC Processo 029.058/2014-7 (representação) , uma vez que a denúncia (peças 1-4) trata de aspectos relacionados à proposta de equacionamento de déficit do Plano Básico de Benefícios relativo ao exercício de 2017 e também sobre ajustes no regulamento do plano, e que tais assuntos estariam sendo tratados naquele processo.
Após o envio dos autos ao gabinete do ministro relator, o Banco Nacional de Desenvolvimento Econômico e Social (BNDES) juntou aos autos novos documentos, peças 23-25. Em razão dos novos documentos juntados ao processo, o ministro relator decidiu por restituir o processo à SecexPrevidência (peça 26) .
Após o retorno dos autos à Secretaria, foram juntados os documentos constantes da peça 37 (adendo à denúncia) , da peça 53 (novas informações ao adendo à denúncia) e peças 58 e 59 (pedido de cópia - sem análise até a presente data) .
EXAME DE ADMISSIBILIDADE
O exame de admissibilidade consta da instrução inicial (peça 14) , a qual concluiu que a denúncia poderá ser apurada em caráter sigiloso, para fins de comprovar a sua procedência, nos termos do art. 234, § 2º, do Regimento Interno do TCU.
EXAME TÉCNICO
	O ministro relator, Raimundo Carreiro, decidiu por restituir o processo à Secretaria, para as seguintes providências (peça 26, p. 1-2) :
	a) resumo e análise dos novos elementos (peças 23 a 25) , em instrução sucinta, para atualização das informações coligidas na instrução à peça 14 e manifestação conclusiva acerca da manutenção ou não da respectiva proposta de encaminhamento, especialmente quanto ao mérito da denúncia;
	b) registro resumido, no tópico de conclusão da instrução, das razões que fundamentam a proposta de mérito, atualmente pela procedência da denúncia;
	c) restituição dos autos ao Relator após as providências ora determinadas.
Além das providências determinadas no despacho do Ministro Relator, serão analisados os documentos constantes da peça 37 (adendo à denúncia) e da peça 53 (novas informações ao adendo à denúncia) , os quais foram juntados aos autos após a devolução do processo a esta secretaria.
Resumo e análise dos novos documentos (peças 23 a 25) 
Os documentos apresentados pelo BNDES (peças 23 a 25) tratam da aprovação do Plano de Equacionamento do Déficit Técnico de 31/12/2017 (PEDT/2017) e da proposta de alteração do Regulamento do Plano Básico de Benefícios da Fapes (RPBB) .
Conforme consta nos documentos, foram obtidas as aprovações necessárias para implantação do PEDT/2017 e alteração do RPBB, inclusive as aprovações da Sest e Previc (peça 25, p. 80-87 e 88-94) .
O PEDT/2017 aprovado contempla o valor total do resultado deficitário acumulado (um dos questionamentos da denúncia) , apurado em 31/12/2017, correspondente ao montante de R$ 1.960.217.361,65, a ser pago da seguinte forma:
	Participantes ativos e assistidos
	Patrocinadores

	Redução de direitos prospectivos de participantes ativos e assistidos do PBB: R$ 839.580.870,47.
	Pagamento a vista: R$ 839.580.870,47.

	Contribuições extraordinárias, a serem pagas em 25 anos: R$ 140.527.810,36.
	Contribuições extraordinárias, a serem pagas em 25 anos: R$ 140.527.810,36.

As principais alterações promovidas no Plano Básico de Benefícios (PBB) foram:
redução do valor da pensão por morte ou reclusão, aplicando cota familiar;
redução do valor do pecúlio por morte;
aumento da idade mínima para a elegibilidade ao benefício de complementação por tempo de contribuição;
fechamento do PBB;
exclusão da limitação e retirada do custeio dos termos do RPBB;
desvinculação do INSS e criação de uma Unidade de Referência;
inclusão de benefício mínimo;
adoção do fator atuarial para aposentadoria antecipada; e
extinção da isenção de dez anos para a inscrição de cônjuge no PBB.
Registra-se, no entanto, que os mesmos documentos constantes das peças 23, 24 e 25 da presente denúncia foram também apresentados à peça 326 do TC Processo 029.058/2014-7 (Representação) .
No âmbito do TC Processo 029.058/2014-7, foi proferido o Acórdão 356/2019-TCU-Plenário, o qual determinou (item 9.3 do Acórdão) a constituição de processo apartado e as diligências julgadas necessárias, destinado à cuidadosa análise das providências indicadas pelo BNDES, no âmbito dos documentos constantes das peças 296 e 326 daquele processo, com vistas ao cumprimento do comando constante do item 9.2.3 do Acórdão 2766/2015-TCU-Plenário, em especial no que se refere ao plano de equacionamento do déficit técnico identificado ao término do exercício de 2017.
Foi então autuado o TC Processo 008.763/2019-4 (Representação) , apartado do TC Processo 029.058/2014-7, com vistas a atender ao item 9.3 do Acórdão 356/2019-TCU-Plenário, o qual determina que esta Secretaria verifique o cumprimento do comando constante do item 9.2.3 do Acórdão 2766/2015-TCU-Plenário, "em especial no que se refere ao plano de equacionamento do déficit técnico identificado ao término do exercício de 2017". Os documentos constantes à peça 326 do TC Processo 029.058/2014-7 (também apresentados às peças 23-25 da presente denúncia) foram juntados à peça 47 do TC Processo 008.763/2019-4.
No âmbito do TC Processo 008.763/2019-4 foi realizada a oitiva do BNDES, a resposta encaminhada pelo Banco consta às peças 56-65 daquele processo, o qual aguarda instrução.
Na oitiva do BNDES, no TC Processo 008.763/2019-4, foram formulados, entre outros, os seguintes questionamentos:
a.1) não haver previsão de se alterar o atual critério de reajuste dos benefícios previsto no art. 38 do Regulamento do Plano Básico de Benefícios (o benefício será atualizado de modo a assegurar proventos equivalentes aos salários que os participantes manteriam se em atividade estivessem) ;
 (...) 
a.3) equacionamento da totalidade do déficit técnico verificado em 31/12/2017, que monta R$ 1.960 milhões, em vez de buscar-se sanear apenas o montante que excede o limite de déficit admitido pela legislação, estimado em R$ 202 milhões;
a.4) equivalência entre uma renúncia ou redução de direitos, de um lado, e o pagamento em espécie e à vista, de outro, considerando que as estimativas do impacto da redução dos benefícios em questão decorrem de uma projeção, a qual tem por base um determinado cenário ou conjunto de premissas e que podem não ocorrer;
Constata-se, portanto, que as ilegalidades/irregularidades mencionadas na denúncia, relacionadas ao PEDT/2017 e ao RPBB, e os documentos apresentados a peças 23-25 dessa denúncia, estão sendo analisados no TC Processo 008.763/2019-4.
Adendo à denúncia (peça 37) 
Os denunciantes informam que a proposta da Fapes para equacionamento do déficit foi aprovada, considerando como déficit a ser equacionado, após dedução do ajuste de precificação, o valor de R$ 1.960 milhões.
Segundo os denunciantes: a) o PEDT/2017 entrou em vigor com todas as suas ilegalidades, irregularidades e significativo desperdício de recursos públicos; b) o RPBB foi alterado e concretizou as ilegalidades em relação aos assistidos; c) o patrocinador BNDES aportou sem necessidade R$ 922 milhões à vista de recursos públicos ao RPBB (em dezembro de 2018) ; d) o real objetivo desse conjunto de medidas foi o de preservar a massa de participantes ativos no plano de benefício definido.
Os denunciantes alegam que na aprovação do PEDT/2017 e dos ajustes do RPBB, foram praticadas as seguintes ilegalidades:
	Segregação dos assistidos em "assistidos" e "pensionistas" para fins de determinação de percentuais distintos de contribuição extraordinária para cobertura de déficit (peça 37, p. 3-6) ;
Redução da pensão e do pecúlio por morte dos assistidos (peça 37, p. 6-13) .
Em sequência, os denunciantes apresentam o que entendem como real objetivo da "reestruturação" feita no PBB, e descrevem o passo-a-passo de cada alteração promovida, bem como do caminho trilhado para se chegar ao valor de R$ 1.960 milhões de déficit a ser equacionado e, desta forma, obter, à vista, o montante de R$ 922 milhões de recursos do BNDES, aportados ao PBB em dezembro de 2018.
Caminho percorrido para se chegar ao valor de R$ 1.960 milhões de equacionamento de déficit (obtenção de R$ 922 milhões de recursos do BNDES aportados ao PBB em dezembro de 2018) (peça 37, p. 14-18) .
Caminho legal e regular que deveria ter sido percorrido para se chegar ao montante justo de equacionamento de déficit sem desperdício de recursos públicos (peça 37, p. 18-27) .
Os denunciantes alegam ainda que na aprovação do PEDT/2017 e dos ajustes do RPBB, foram praticadas as seguintes irregularidades:
Desvinculação do INSS (peça 37, p. 27-28) ;
Irreversibilidade do aporte do BNDES no valor de R$ 922 milhões e da redução de direitos dos assistidos em caso de reversão do déficit (peça 37, p. 28-30) ;
Aporte de recursos do BNDES efetuado em dezembro de 2018 e data-base prevista na regulamentação para o início do equacionamento do déficit de 2017 em março de 2019 (peça 37, p. 30-32) ;
Omissão da alternativa de reestruturação da previdência anteriormente aprovada pela Diretoria do BNDES, com acompanhamento da Previc e do então DEST (peça 37, p. 32-37) .
Observa-se que as irregularidades e ilegalidades apresentadas pelos denunciantes no adendo à denúncia estão diretamente relacionadas com a aprovação do Plano de Equacionamento do Déficit Técnico de 31/12/2017, o qual também previa, como forma de contribuição paritária, a redução de direitos prospectivos de participantes ativos e assistidos do PBB.
Conforme já mencionado, as irregularidades e impropriedades relacionadas ao PEDT/2017 estão sendo apuradas no TC Processo 008.763/2019-4, o qual foi apartado, por determinação do Plenário, do TC Processo 029.058/2014-7.
Portanto, o presente processo deve ser apensado ao TC Processo 008.763/2019-4, uma vez que as eventuais irregularidades relacionadas PEDT/2017 estão sendo analisadas naquele processo.
Novas informações ao adendo à denúncia (peça 53) 
Os denunciantes apresentam novas informações acerca do PEDT/2017, alegam que ex-membro titular do Conselho Deliberativo da Fapes (Sebastião Bergamini Junior) à época em que foram aprovadas as medidas combatidas na denúncia apresentou manifestação pública que corrobora o posicionamento dos signatários da denúncia.
Em matéria denominada "Perspectivas para o PBB pós-equacionamentos" (2019) , o ex-membro titular (atual membro suplente) do Conselho Deliberativo da Fapes discorre sobre a probabilidade iminente da formação de novos déficits do Plano BD.
Segundo os denunciantes, depreende-se da manifestação/publicação que a construção heterodoxa do conjunto de medidas levadas a termo pelo BNDES e pela Fapes, além de ter exigido cerca de R$ 1 bilhão de recursos públicos dos patrocinadores pagos à vista, bem como a modificação ilegal de direitos de assistidos, aí incluídos os pensionistas, apenas beneficiou a massa de participantes ativos, sem olhar para o futuro e, por conseguinte, levar em consideração que o PBB, mantida a modalidade de benefício definido, com direitos que refletem a realidade da década de 70, especialmente a paridade salarial ativos/assistidos, não é sustentável sem o ingresso permanente de recursos públicos.
Nesse sentido, alegam que o modelo de reestruturação que se apresenta viável é aquele aprovado pela então Diretoria do BNDES em 1/3/2016 e 5/4/2016, mediante Decisões de Diretoria n° ROD-8/2016 BNDES e RED-2/2016 BNDES, que tinha como pressuposto básico buscar a migração do total da massa de participantes ativos do plano BD para um plano de contribuição variável ou de contribuição definida, cujos custos e riscos para o patrocinador seriam substancialmente inferiores, sendo essa, por conseguinte, a razão principal da adoção de tal modelo pela Diretoria do BNDES da época.
No entanto, tal modelo de reestruturação anteriormente desenvolvido e aprovado pela então Diretoria do BNDES simplesmente teria sido esquecido e, portanto, desconhecido da Administração do patrocinador BNDES e da Sest.
Análise: Os denunciantes apresentam nessa peça novos argumentos a fim de confirmar a alegação de irregularidade mencionada na peça inicial da denúncia (peças 1-4) e no adendo a denúncia (peça 37) , relacionada à "omissão da alternativa de reestruturação da previdência anteriormente aprovada pela Diretoria do BNDES", a qual defendem e que implica na migração de participantes ativos do plano de benefício definido para um plano de contribuição variável ou de contribuição definida.
Portanto, trata-se de novas informações acerca de irregularidades já mencionadas anteriormente na denúncia, motivo pelo qual mantêm-se a proposta de apensamento do presente processo ao TC Processo 008.763/2019-4.
Manutenção ou não da proposta de encaminhamento
Na instrução anterior (peça 14) foi proposto conhecer da presente denúncia para, no mérito, considerá-la parcialmente procedente.
No entanto, as irregularidades e impropriedades apresentadas na denúncia (peças 1-4) não devem ser apuradas neste processo. Conforme já mencionado, tais irregularidades e impropriedades estão sendo analisadas no TC Processo 008.763/2019-4.
Portanto, a proposta de encaminhamento deve ser retificada no sentido de "conhecer da presente denúncia (...) , para, sem julgamento de mérito, por tratar de irregularidades que estão sendo analisadas/apuradas no TC Processo 008.763/2019-4, determinar o apensamento ao TC Processo 008.763/2019-4, por continência, na forma prevista nos art. 36 e 40 da Resolução TCU 259/2014".
Deve-se, ainda, alterar o número do processo constante no item "b" da proposta de encaminhamento da instrução anterior (peça 14) , uma vez que as irregularidades relacionadas ao PEDT/2017 e RPBB passaram a ser apuradas no processo apartado (TC Processo 008.763/2019-4) .
CONCLUSÃO
Os documentos apresentados a peças 23-25 dessa denúncia foram também apresentados na peça 296 do TC Processo 029.058/2014-7, a qual foi copiada para a peça 47 do TC Processo 008.763/2019-4 (processo apartado do TC Processo 029.058/2014-7) , onde os documentos estão sendo analisados.
As irregularidades e impropriedades mencionadas nas peças iniciais da denúncia (peças 1-4) , no adendo à denúncia (peça 37) , e nas informações adicionais ao adendo à denúncia (peça 53) , estão relacionadas ao Plano de Equacionamento do Déficit Técnico de 31/12/2017, aprovado em dezembro de 2018, e ao Regulamento do Plano Básico de Benefícios da Fapes. Tais irregularidades e impropriedades estão sendo apuradas/analisadas no TC Processo 008.763/2019-4.
Deve-se, portanto, retificar a proposta de encaminhamento constante na instrução anterior (peça 14) , no sentido de conhecer da presente denúncia e, "sem julgamento de mérito", anexar o processo ao TC Processo 008.763/2019-4, uma vez que as irregularidades relacionadas ao PEDT/2017 e RPBB estão sendo analisadas/apuradas naquele processo.
Deve-se, ainda, alterar o número do processo constante no item "b" da proposta de encaminhamento da instrução anterior (peça 14) , uma vez que as irregularidades passaram a ser apuradas no processo apartado (TC Processo 008.763/2019-4) .
INFORMAÇÕES ADICIONAIS
Consta, nas peças 58 e 59, pedidos de cópia do processo realizados pelo BNDES e pela Fapes, sem análise até a presente data.
Pelas razões já expostas no pronunciamento da unidade (peça 39) e no despacho do ministro relator (peça 47) , propõe-se que seja deferido os pedidos de cópia formulados, com exceção das peças 1-4, 37 e 53, em razão do sigilo do denunciante.
PROPOSTA DE ENCAMINHAMENTO
	Ante todo o exposto, submetem-se os autos à consideração superior, propondo:
a) conhecer da presente denúncia, satisfeitos os requisitos de admissibilidade previstos nos arts. 234 e 235, do Regimento Interno deste Tribunal, e no art. 103, § 1º, da Resolução - TCU 259/2014, para, sem julgamento do mérito, por tratar de irregularidades que estão sendo analisadas/apuradas no TC Processo 008.763/2019-4, determinar o apensamento ao TC Processo 008.763/2019-4, por continência, na forma prevista nos art. 36 e 40 da Resolução TCU 259/2014;
b) informar aos denunciantes que o TC Processo 008.763/2019-4 engloba o objeto da presente denúncia, tais como plano de equacionamento de déficit, alterações no regulamento do Plano Básico de Benefícios, fechamento do plano e abertura de novo plano na modalidade contribuição variável, e que o TCU deverá acompanhar a implementação das medidas por meio daquele processo;
c) dar ciência do acórdão que vier a ser proferido aos denunciantes, à Secretaria de Coordenação e Governança das Empresas Estatais (Sest) e à Superintendência Nacional de Previdência Complementar (Previc) , destacando que o relatório e o voto que fundamentam a deliberação ora encaminhada podem ser acessados por meio do endereço eletrônico www.tcu.gov.br/acordaos e que, caso tenham interesse, o Tribunal pode encaminhar-lhes cópia desses documentos sem quaisquer custos para V. Sas.; 
d) deferir o pedido de cópia formulado à peça 58, pelo Banco Nacional de Desenvolvimento Econômico e Social, e à peça 59, pela Fundação de Assistência e Previdência Social do BNDES, com exceção das peças de 1 a 4, 37 e 53;
e) encerrar o presente processo."
É o Relatório.

8.1. Marcia Aita Almeida (13.539/OAB-DF) e outros, representando Banco Nacional de Desenvolvimento Econômico e Social.  
8.2. Walace Heringer Vieira de Oliveira (34138/OAB-DF) e outros, representando Fundação de Assistência e Previdência Social do Bndes - Fapes.

Não atuou.

DENÚNCIA. FUNDO DE PENSÃO. POSSÍVEIS ILEGALIDADES E IRREGULARIDADES NA PROPOSTA DE EQUACIONAMENTO DE DÉFICIT DO PLANO BÁSICO DE BENEFÍCIOS DA FAPES/BNDES REFERENTE A 2017. TC 008.763/2019-4 AUTUADO POR FORÇA DO ACÓRDÃO 356/2019-TCU-PLENÁRIO, RELATOR MINISTRO AUGUSTO SHERMAN CAVALCANTI. CONTINÊNCIA. PROPOSTA DE APENSAMENTO.

DENÚNCIA (DEN)

Secretaria de Controle Externo do Sistema Financeiro Nacional e dos Fundos de Pensão (Secex Finanças).

Conforme assentado no relatório precedente, trata-se de denúncia formulada em face de possíveis ilegalidades e irregularidades contempladas na proposta de equacionamento de déficit do Plano Básico de Benefícios (PBB) , relativo ao exercício de 2017, elaborada pela Diretoria Executiva da Fundação de Assistência e Previdência Social do BNDES (Fapes) .
Os denunciantes informam que houve resultado deficitário no PBB da Fapes no exercício de 2017 e que, conforme a Resolução CNPC 22, a entidade deveria realizar equacionamento, pois o déficit ultrapassou o limite estabelecido pela norma. O valor mínimo a ser equacionado seria de R$ 202,3 milhões, a ser dividido entre os patrocinadores (50%) e os participantes e assistidos (outros 50%) (peça 5, p. 2) .
Ainda segundo os denunciantes, a proposta apresentada pela Diretora Superintendente da Fapes, em 29/5/2018, envolvia o equacionamento do déficit pelo seu maior valor, de R$ 2,3 bilhões, mediante aportes de contribuições extraordinárias dos patrocinadores, de R$ 1,15 bilhões. Já a contrapartida dos participantes e assistidos seria paga com redução de benefícios e uma pequena parcela com contribuições extraordinárias, totalizando outros R$ 1,15 bilhões (peça 5, p.5) .
No item 15 de sua primeira instrução (peça 14, p. 3-4) , a Unidade Técnica resumiu as alegações apresentadas pelos denunciantes que demonstrariam as irregularidades da proposta apresentada pela Fapes para o equacionamento do déficit do PBB, mantendo o plano com todos os seus riscos e custos futuros inalterados por mais de seis décadas: 
"1) o equacionamento adota o valor integral do déficit e não o seu valor mínimo;
2) o montante de R$ 2.299,3 milhões está sendo considerando como "valor integral do déficit", sem realizar o ajuste de precificação previsto na Resolução CNPC 16/2014;
3) na Fapes, esse ajuste de precificação proporcionou o acréscimo de R$ 339 milhões ao equilíbrio técnico do plano em 2017, gerando uma redução do déficit, cujo déficit ajustado ficaria em torno de R$ 1.960,30 milhões;
4) a justificativa apresentada pela Diretoria da Fapes para equacionar pelo valor máximo de déficit foi o de "evitar estarmos sentados de novo no próximo ano tratando do mesmo assunto";
5) a Fapes não apresentou justificativa por desconsiderar o ajuste de precificação;
6) o ineditismo da utilização de redução de benefícios;
7) a redução da pensão e do pecúlio por morte dos assistidos estão entre os benefícios a serem modificados, apesar do direito adquirido encontrar amparo na LC 109/2001, na Resolução CGPC 26/2008 e na jurisprudência do Superior Tribunal de Justiça;
8) para a determinação das contribuições extraordinárias a serem pagas, cria-se uma segregação entre os assistidos, atribuindo-se como "efeito assistidos" o percentual de 1,3% e como "efeito pensionistas" o percentual de 7,7%, contrariando a legislação, pois, dessa forma, caracteriza-se redução de benefícios de forma dissimulada;
9) previsão de outras alterações no RPBB, que não estão consideradas na redução do passivo atuarial do plano e, por conseguinte no plano de equacionamento de déficit apresentado, como "moeda de troca" em relação aos recursos demandados dos patrocinadores para cobertura do déficit, tais como: (i) a elevação do mínimo etário para aposentadoria complementar de 55 para 60 anos (com regras de transição) , reduzindo o passivo atuarial do PBB em R$ 519 milhões; (ii) a modificação do cálculo do salário base para fixação da complementação de aposentadoria, passando a ser considerado a média dos salários dos últimos 5 anos em substituição ao último salário, reduzindo o passivo atuarial em mais R$ 536 milhões; (iii) a elevação do tempo mínimo de contribuição ao Plano de quinze para vinte anos, reduzindo o passivo atuarial em mais R$ 181 milhões, totalizando uma redução do passivo e, por conseguinte, do déficit em cerca de R$ 1.236 milhões. Apenas incluindo essas alterações, e se outras não existirem sem que os signatários tenham conhecimento, a participação do patrocinador público no equacionamento do déficit já estaria reduzida em R$ 618 milhões, passando dos pretendidos R$ 1.150 milhões para R$ 532 milhões;
10) não consta no conjunto de regras a serem alteradas do RPBB que os valores relativos aos cargos em comissão deverão ser considerados, para cálculo da complementação de aposentadoria, a média das últimas 120 gratificações de função contra as doze últimas gratificações, o que reduziria ainda mais o passivo atuarial do plano;
11) ao não considerar essas alterações para reduzir o déficit do PBB, o plano de equacionamento proposto objetiva que os patrocinadores assumam compromissos de equacionar um déficit maior e, depois, a Fapes promoveria as demais alterações no RPBB, cujo valor de redução do passivo seria de R$ 1.236 milhões, que ingressariam como ganho exclusivo do PBB, sem retorno aos patrocinadores;
12) considerando que há consenso entre a Fapes e seus patrocinadores de que o PBB será reestruturado, os benefícios que serão reduzidos foram identificados e as regras que serão modificadas, dever-se-ia, então, primeiro aprovar a reestruturação, depois recalcular o passivo atuarial do plano, calcular o novo resultado que, por consequência, teria seu déficit reduzido. Após esse procedimento, é que se poderia elaborar um plano de equacionamento de déficit, se necessário fosse;
13) os esforços para se obter o maior valor de recursos públicos dos patrocinadores para o PBB têm por objetivo preservar o plano para toda a massa de participantes com direitos extremamente onerosos ao PBB;
14) a vontade de preservar o plano na modalidade BD pretende justificar a não adoção, pela Fapes, de um modelo que objetivasse a migração dos participantes para planos de contribuição definida ou variável e a negociação com participantes assistidos de direitos adquiridos que se constituem nos mais graves riscos do PBB, a paridade salarial dos assistidos com os ativos, mediante a migração para um plano BD Saldado que não contemplasse tal direito;
15) preservar o plano BD para a massa de participantes pretende, ainda, se beneficiar de características próprias dos planos de contribuição definida (CD) e contribuição variável (CV) , ao pretender desvincular a concessão de aposentadoria pela Fapes daquela de previdência oficial, modificando uma das características principais do PBB, sua natureza complementar ao INSS, isto é, pretende-se com essa proposta, por um lado, auferir os benefícios mais vantajosos dos planos BD, por outro, os dos panos CD ou CV." 
Ainda em sua instrução inicial (peça 14) , a Unidade Técnica pontuou que tais assuntos estavam sendo analisados no bojo do TC Processo 029.058/2014-7 (rel. Min. Augusto Sherman Cavalcanti) , o qual trata de representação a respeito de possíveis irregularidades em aportes unilaterais, sem a correspondente contrapartida dos participantes, realizados pelo BNDES à Fapes. Assim, propôs o conhecimento da denúncia, sua procedência parcial, no mérito, e o apensamento dos presentes autos ao TC Processo 029.058/2014-7.
O processo estava pautado para a Sessão Plenária de 5/2/2019, quando resolvi exclui-lo, tendo em vista que recebi em meu Gabinete a informação de que o BNDES teria a intenção de ofertar novos elementos, o que se concretizou por meio da juntada das peças 23 a 25. Destarte, restituí o processo à Unidade Instrutiva para que tomasse as seguintes providências (peça 26) :
"a) resumo e análise dos novos elementos (peças 23 a 25) , em instrução sucinta, para atualização das informações coligidas na instrução à peça 14 e manifestação conclusiva acerca da manutenção ou não da respectiva proposta de encaminhamento, especialmente quanto ao mérito da denúncia;
b) registro resumido, no tópico de conclusão da instrução, das razões que fundamentam a proposta de mérito, atualmente pela procedência da denúncia; 
c) restituição dos autos ao Relator após as providências ora determinadas."
Os documentos apresentados pelo BNDES (peças 23 a 25) tratam da aprovação do Plano de Equacionamento do Déficit Técnico de 31/12/2017 (PEDT/2017) e da proposta de alteração do Regulamento do Plano Básico de Benefícios da Fapes (RPBB) , informando que foram obtidas as aprovações necessárias para implantação do PEDT/2017 e alteração do RPBB, inclusive as aprovações da Sest e Previc (peça 25, p. 80-87 e 88-94) , envolvendo um montante total de R$  1.960.217.361,65.
Um adendo à denúncia foi juntado ao processo (peça 37) , assim como novas informações ao adendo (peça 53) , cujos conteúdos foram analisados pela Secex Finanças (unidade especializada do Tribunal atualmente encarregada dos processos relacionados a fundos de pensão) em sua instrução, a qual transcrevi no relatório precedente. Destaco as seguintes análises:
"19.	Segundo os denunciantes: a) o PEDT/2017 entrou em vigor com todas as suas ilegalidades, irregularidades e significativo desperdício de recursos públicos; b) o RPBB foi alterado e concretizou as ilegalidades em relação aos assistidos; c) o patrocinador BNDES aportou sem necessidade R$ 922 milhões à vista de recursos públicos ao RPBB (em dezembro de 2018) ; d) o real objetivo desse conjunto de medidas foi o de preservar a massa de participantes ativos no plano de benefício definido.
20.	Os denunciantes alegam que na aprovação do PEDT/2017 e dos ajustes do RPBB, foram praticadas as seguintes ilegalidades:
a) Segregação dos assistidos em "assistidos" e "pensionistas" para fins de determinação de percentuais distintos de contribuição extraordinária para cobertura de déficit (peça 37, p. 3-6) ;
b) Redução da pensão e do pecúlio por morte dos assistidos (peça 37, p. 6-13) .
21.	Em sequência, os denunciantes apresentam o que entendem como real objetivo da "reestruturação" feita no PBB, e descrevem o passo-a-passo de cada alteração promovida, bem como do caminho trilhado para se chegar ao valor de R$ 1.960 milhões de déficit a ser equacionado e, desta forma, obter, à vista, o montante de R$ 922 milhões de recursos do BNDES, aportados ao PBB em dezembro de 2018.
a) Caminho percorrido para se chegar ao valor de R$ 1.960 milhões de equacionamento de déficit (obtenção de R$ 922 milhões de recursos do BNDES aportados ao PBB em dezembro de 2018) (peça 37, p. 14-18) .
b) Caminho legal e regular que deveria ter sido percorrido para se chegar ao montante justo de equacionamento de déficit sem desperdício de recursos públicos (peça 37, p. 18-27) .
22.	Os denunciantes alegam ainda que na aprovação do PEDT/2017 e dos ajustes do RPBB, foram praticadas as seguintes irregularidades:
a) Desvinculação do INSS (peça 37, p. 27-28) ;
b) Irreversibilidade do aporte do BNDES no valor de R$ 922 milhões e da redução de direitos dos assistidos em caso de reversão do déficit (peça 37, p. 28-30) ;
c) Aporte de recursos do BNDES efetuado em dezembro de 2018 e data-base prevista na regulamentação para o início do equacionamento do déficit de 2017 em março de 2019 (peça 37, p. 30-32) ;
d) Omissão da alternativa de reestruturação da previdência anteriormente aprovada pela Diretoria do BNDES, com acompanhamento da Previc e do então DEST (peça 37, p. 32-37) ."
A Unidade Instrutiva, após exame técnico dos novos elementos apresentados pelo BNDES e dos novos documentos acostados pelos denunciantes, propôs o conhecimento da denúncia para, sem analisar o mérito, apensar os presentes autos ao TC Processo 008.763/2019-4, apartado autuado em cumprimento ao item 9.3 do Acórdão 356/2019-TCU-Plenário (rel. Min. Augusto Sherman Cavalcante) , proferido nos autos do TC Processo 029.058/2014-7:
"9.3. determinar à SecexPrevidência, com fulcro no art. 11 da Lei 8.443/1992, a constituição de apartado, mediante a extração de cópias dos elementos destes autos e as diligências julgadas necessárias, destinado à cuidadosa análise das providências indicadas pelo BNDES, no âmbito dos documentos constantes das peças 296 e 326 destes autos, com vistas ao cumprimento do comando constante do item 9.2.3 do Acórdão 2766/2015-TCU-Plenário, em especial no que se refere ao plano de equacionamento do déficit técnico identificado ao término do exercício de 2017, estabelecendo-se que aquela unidade técnica, quanto a tal estudo, contará com plena liberdade para levantar questionamentos outros que entender apropriados, além daqueles constantes dos itens 14 e 25 a 35 do Voto que fundamenta esta deliberação, devendo a unidade técnica, no âmbito do processo apartado, promover a oitiva prévia do BNDES sobre o conjunto de questionamentos suscitados nesta deliberação e aqueles eventualmente acrescidos em sua análise inicial da matéria;"  (grifei) 
Razão assiste à unidade instrutiva. Vejamos.
A denúncia preenche os requisitos de admissibilidade constantes dos arts. 234 e 235 do RI/TCU e do art. 103, § 1º, da Resolução TCU n. 259/2014, motivo pelo qual deve ser conhecida.
Quanto à análise de mérito, na esteira de argumentação da SecexFinanças, verifico que a matéria de fundo vertida na denúncia está contida no TC Processo 008.763/2019-4, apartado autuado em cumprimento ao item 9.3 do Acórdão 356/2019-TCU-Plenário (rel. Min. Augusto Sherman Cavalcante) . As irregularidades apontadas pelos denunciantes estão sendo nele tratadas. Não haveria, portanto, como apreciar o mérito da denúncia neste processo. 
Dada a conexão existente, julgo pertinente promover-se o apensamento dos autos deste TC Processo 024.033/2018-9 ao TC Processo 008.763/2019-4, como forma de subsídio às análises que devem ser realizadas no âmbito daquele processo. 
Ademais, concordo com a proposta da Unidade Técnica de alertar os denunciantes, expressamente, em nome do princípio da publicidade insculpido no art. 37 da Constituição Federal, de "que o TC Processo 008.763/2019-4 engloba o objeto da presente denúncia, tais como plano de equacionamento de déficit, alterações no regulamento do Plano Básico de Benefícios, fechamento do plano e abertura de novo plano na modalidade contribuição variável, e que o TCU deverá acompanhar a implementação das medidas por meio daquele processo".
Por fim, quanto à proposta de deferir pedido de vista e cópia dos presentes autos à Fapes e ao BNDES, verifico que as entidades já tiveram seu pedido atendido às peças 67 e 68.
Ante o exposto, acolho as demais propostas da unidade instrutiva, e voto no sentido de que seja adotado o Acórdão que ora submeto a este Plenário.
TCU, Sala das Sessões Ministro Luciano Brandão Alves de Souza, em 29 de abril de 2020.
RAIMUNDO CARREIRO 
Relator